臺灣高等法院民事判決  
109年度建上更一字第26號
上  訴  人  世久營造探勘工程股份有限公司

法定代理人  黃子明
訴訟代理人  劉嘉怡律師
被 上訴 人  齊民企業股份有限公司

法定代理人  陳博材
訴訟代理人  黃國璋律師
上列當事人間請求給付工程款事件，上訴人對於中華民國107年8
月16日臺灣臺北地方法院106年度建字第322號第一審判決提起上
訴，經最高法院發回更審，本院於110年3月3日言詞辯論終結，
判決如下：
    主  文
原判決廢棄。
被上訴人在第一審之訴及假執行之聲請均駁回。
第一、二審訴訟費用由被上訴人負擔。
    事實及理由
一、本件被上訴人主張：兩造於民國103年1月15日簽訂工程合約
    書（下稱系爭契約），約定由伊承攬業主中鼎工程有限公司
    （下稱中鼎公司）發包予上訴人之「林口電廠擴建工程－1、
    2號機CCB、AQCS、MEB、 DWTP、RW建築工程〜室内用防火板
    包封披覆工程」（下稱系爭工程），採實作實算計價。伊已
    依約施作室内用防火板包封披覆ASTME-119「1小時」、「2
    小時」防火時效項目9,531.685、4,193.788平方公尺，分別
    以每平方公尺單價新臺幣（下同）1,801元、2,171元計算，
    工程款總價為2,627萬1,279元，上訴人已給付伊2,446萬9,1
    45元（未稅），扣除保留款後，尚有工程尾款169萬3,556元
    （含稅，下稱系爭尾款）迄未給付。爰依承攬及系爭契約之
    法律關係，求為命：上訴人應給付伊169萬3,556元，及自起
    訴狀繕本送達翌日起至清償日止，按週年利率5％計算利息之
    判決。並陳明願供擔保請准宣告假執行。
二、上訴人則以：被上訴人未施作防火板之批土及氣密填塞工項
    ，經伊催告未獲置理，伊因而僱請訴外人力信工程行施作批
    土工項而支出鋼構防火包板批土費用416萬630元、鋼構加強
    斜撐角鋼防火包板批土（1A）5萬9,400元、（3A）6萬6,950
    元，另因未施作氣密填塞而遭中鼎公司對伊扣款45萬4,433
    元，伊自得擇一依系爭契約第10條、第33條第1項約定、系
    爭工程價目單說明欄第1點、民法第493條、第497條、第227
    條第1項依給付遲延等規定，依序就上開金額主張扣抵或抵
    銷，經扣抵或抵銷後，被上訴人已不得再向伊請求給付系爭
    尾款等語，資為抗辯。
三、原審命上訴人應給付被上訴人169萬3,556元，及自106年10
    月7日起至清償日止，按週年利率5％計算之利息，並為准、
    免假執行之宣告。上訴人不服，提起上訴，經本院前審判決
    廢棄原判決，改判駁回被上訴人第一審之訴及假執行之聲請
    。被上訴人提起上訴，嗣經最高法院將本院前審判決除假執
    行部分外廢棄發回更審。上訴人於本院上訴聲明：㈠原判決
    廢棄。㈡被上訴人在第一審之訴及假執行之聲請均駁回。被
    上訴人答辯聲明：上訴駁回。 
四、兩造不爭執事項：（本院卷二第339至340頁）：
  ㈠兩造於103年1月15日簽訂系爭契約（原證1），由被上訴人承
    攬業主中鼎公司發包予上訴人之系爭工程，採實作實算計價
    。被上訴人已施作「室内用防火板包封披覆ASTME-119「1小
    時」、「2小時」防火時效項目9,531.685、4,193.788平方
    公尺，分別以每平方公尺單價1,801元、2,171元計算，工程
    款總價為2,627萬1,279元。上訴人已給付被上訴人工程款2,
    446萬9,145元（未稅），除暫扣保留款18萬9,224元外，系
    爭尾款迄未給付。
  ㈡被上訴人提送防火板工程材料表（下稱系爭材料表），經審
    查通過（被證8)。
  ㈢被上訴人並未施作防火板批土及氣密填塞工程項目。
　㈣中鼎公司於105年2月26日備忘錄通知上訴人，因其擱置氣密
    填充作業，已自行派員處理，就MEB氣密填塞費用扣款共計4
    5萬4,433元（原審卷第64頁正反面）。　
　㈤上訴人承攬中鼎公司「台電800MWx3林口電廠改建工程-1.2號
    機CCB、AQCS、MEB及DWTP區建物土木裝修工程」之「室内用
    防火板包封彼覆ASTME-119「1小時」、「2小時」防火時效
    項目，包含防火板批土及氣密填塞工程項目施作，單價與系
    爭契約之單價相同。中鼎公司與上訴人計價時係統一估驗計
    價，有中鼎公司107年4月9日函、107年12月18日函（原審卷
    第104頁、本院前審卷第259頁）及契約變更明細表項次189
    、190項（本院前審卷第76頁）在卷可參。
　㈥上訴人僱請力信工程行施作「鋼構防火包板批土」工項，鋼
    構防火包板為系爭契約施工範圍内。　　　
五、本件被上訴人依承攬及系爭契約之法律關係，請求上訴人給
    付系爭尾款及利息等情，為上訴人否認，並以前詞置辯。茲
    就兩造之爭點及本院之判斷，詳述如下：
  ㈠上訴人主張系爭工程包括防火板批土、氣密填塞工項，是否
      可採？
  ⒈依系爭契約第3條：「工程範圍：如價目單…」（原審卷第5頁
    ）；契約價目單說明欄第1點：「乙方（即被上訴人，下同
    ）報價及施工前已領取、熟讀及完全瞭解…中鼎工程股份有
    限公司(以下簡稱業主)有關本工程所有合約條款、施工規範
    、施工補充說明、施工圖說…，並…依以上之規定施工…」（
    原審卷第12頁）等約定，可知系爭工程施作範圍係依中鼎公
    司之相關圖面及施工規範定之。再觀諸中鼎公司所訂「防火
    板工程材料及施工檢驗流程圖」、「防火板工程品質管理標
    準」中之「施工方法及程序」，已載明「防火板施作」之最
    後一項工序之管理項目為「批土填塞」、檢查標準為「填縫
    於≧3mm之縫隙，完成面無縫隙」，後續之施作後整理及檢驗
    之修補作業，管理標準為「施工完成面平整、無缺陷」（原
    審卷第78、79頁）。被上訴人既已詳閱中鼎公司有關系爭工
    程之相關施工規範，自當知悉。顯見防火板之批土填塞工項
    ，乃系爭契約約定之工程範圍。
  ⒉再查，中鼎公司與上訴人之合約規範要求包含填充材填塞間
    隙及接縫補土處理，單價包含施作批土及氣密填塞等情，有
    中鼎公司107年12月18日鼎能二（電）字第1070000404號函
    在卷可查（本院前審卷第259頁）。且被上訴人就系爭工程
    送審通過之系爭材料表（不爭執事項㈡）記載：「⒏填充材…
    岩綿，…填塞於凹槽型樓板單元開孔穿過鋼樑翼部及鋼樑保
    護板頂端。⒐接縫補土…鄰近包覆板間接縫處及U型釘冠部及
    外露螺絲需做接縫補土處理」等詞（原審卷第81頁），益徵
    被上訴人已將系爭工程之填充材、批土材料送審，並明知就
    包覆板間接縫處等係以補土方式處理。參以證人即中鼎公司
    監工楊佑毅於原審結證稱：氣密填塞工程之進行是批土把洞
    補平，就是用批土去做氣密填塞等語（原審卷第277頁反面
    ），被上訴人亦自承氣密填塞是以水泥砂漿填縫，需將縫隙
    完全封填，與單純施作岩棉填塞尚有縫隙之工法不同等語（
    本院前審卷第235頁），並提出對照照片供參（本院前審卷
    第233頁），則系爭工程既載明「批土填塞」，即係以批土
    方式達到氣密填塞之效果，而非僅被上訴人所稱之岩棉填塞
    。另由系爭工程之施工自主檢查表（下稱系爭自主檢查表）
    ，於防火板施作檢查項目列有「批土填塞」欄（原審卷第11
    5至117、127至128、158至160頁）；上訴人於104年7月至9
    月間召開之工程會議，就被上訴人承攬部分，有多次要求處
    理批土、防火填塞之紀錄（原審卷第231、236、242、247、
    251、254、258、262頁）等情以察，更見系爭工程須施作防
    火板批土及氣密填塞工項。
　⒊復查，上訴人向中鼎公司承攬系爭工程，施作項目包含防火
    板批土及氣密填塞，防火板1小時、2小時防火時效項目，每
    平方公尺單價各為1,801元、2,171元，有中鼎公司107年4月
    9日函鼎能二（電)字第1070000086號函在卷為憑（原審卷第
    104頁），上訴人再以相同單價轉包予被上訴人，亦有兩造
    與中鼎公司於102年9月18日簽訂之備忘錄及系爭契約價目單
    （原審卷第41、12頁）可參，此為兩造所不爭執（不爭執事
    項㈠、㈤），則被上訴人在簽約前即已知悉上訴人係將防火板
    工程全部轉包被上訴人施作，上訴人不可能自願虧本，無端
    保留防火板施作最後一道工序之批土填塞工項自行施作，後
    續之修補作業再續交被上訴人承攬（參照系爭自主檢查表檢
    查項目）。基此，無論從系爭契約之文義、履約過程，或同
    額同量轉包並未減少工項之事理以觀，均足認系爭工程包含
    批土及氣密填塞工項。
  ⒋被上訴人雖辯稱：系爭工程屬於鋼構工程，油漆批土、氣密
    填塞則分屬裝修、輕隔間牆工程。系爭契約未約定伊需施作
    油漆批土或輕隔間牆，施工規範亦無記載批土、填塞之施工
    方法，且系爭自主檢查表有關批土填塞檢查情形欄，皆記載
    「詳內部油漆塗裝自主檢查」或「NA」，查驗改善通知均未
    提及批土或氣密填塞（原審卷第114至117、126至128、150
    至160頁）；上開查驗所附施工拍照紀錄表（原審卷第118至
    122、136頁反面至139、153至156頁），亦顯示毋須檢查批
    土工作；伊另向中鼎公司承攬同一防火板工程之施工自主檢
    查表（原審卷第162、163頁），更將批土填塞檢查欄位以斜
    線刪除；上訴人在工程會議，未曾告知伊應施作批土及氣密
    填塞；伊施作防火板期間，與上訴人另僱力信工程行施作批
    土之期間，有部分重疊，上訴人竟未在伊先後6次估驗計價
    中，扣除力信工程行施作批土所需之工程款，迄105年6月14
    日伊函請上訴人核付系爭尾款及工程保留款時，仍未提及伊
    未施作批土填塞應予扣款之事。且伊與中鼎公司另行簽訂防
    火板工程契約（更被證3、更被證4、更被證7、更被證8）等
    均記載其無須施作批土，工程單價均高於系爭契約之價格，
    可見伊就系爭工程毋需施作批土及氣密填塞工作云云，並引
    用證人楊宥毅證述為據。惟查：
  ⑴上訴人與中鼎公司間之單價分析表，將「油漆批土」列為項
    次49「輕隔間牆面刷壓克力乳膠漆」、50「平頂清水模面刷
    乳膠漆」，與防火板工程列為項次189及190，分屬不同工項
    ，且分別計價，此有契約變更明細表（本院前審卷第68、76
    頁）可參。證人即系爭工程之工地主任劉新林到庭結證稱：
    系爭工程是由一片片防火板組裝而成，組裝必有接縫，需批
    土填塞縫隙。邊角部分為防止撞損及美觀，也都要批土。批
    土材料都要用防火性材料。當初防火板施作時，一開始都是
    被上訴人法定代理人在處理，後來才改由被上訴人的工地主
    任去處理，伊都有口頭上跟被上訴人告知要施作批土及氣密
    填塞。防火板批土主要是把空隙填塞完成，以達防火功能。
    批土後須張貼防裂網，再批覆修平。油漆批土是為求表面平
    整，於不平處始須批土，兩種批土之工法、功能及使用材質
    均有所不同等語（本院前審卷第346至348頁），並有油漆批
    土與防火板批土之照片可佐（本院前審卷第53至61頁）。足
    見，防火板批土填塞工項與油漆批土工項無論是工法、功能
    及材料均不同，被上訴人自不能以後續之油漆工程已有批土
    ，即謂其在前施作之系爭工程無須施作批土及氣密填塞工項
    。
　⑵證人楊宥毅於原審結證稱：系爭自主檢查表中有關批土填塞
    檢查項目記載「詳內部油漆塗裝自主檢查表」，是因防火板
    包覆工程完成後，要寫在另一份油漆的自主檢查表上，記載
    「NA」的意思可能代表不需要做或漏做，如整個欄位劃掉，
    就是整個都不需做。中鼎公司有要求防火板工程應包含批土
    填塞，防火板包覆完成之後，防火板跟防火板之間要批土填
    塞，才能達到氣密的效果，這個在防火區域內（如電氣室）
    是一定要做的，電氣室之外的『批土油漆』是不需要做氣密，
    但如果台電有要求做批土填塞還是要做，只是不用達到氣密
    的程度，本件工程大部分防火板包覆完成之後都要做批土填
    塞，只有某些管道間不用。伊無法判斷氣密填塞是否可區分
    為防火板與防火板之間，或是輕隔間等語（原審卷第275至2
    77頁反面）。可知，系爭工程各該次批土及氣密填塞工項之
    檢查，係置於油漆塗裝工作一併為之，並非不需查驗。否則
    系爭自主檢查表「批土填塞」項目欄應是整欄刪除，而非記
    載「詳內部油漆塗裝自主檢查表」或「NA」。又防火板跟防
    火板之間要批土填塞，才能達到氣密的效果，批土油漆則無
    須做到氣密，並不因被上訴人未施作輕隔間工程即全數無須
    施作氣密填塞。再核對力信工程行之工程估驗付款單所載，
    係自103年3月1日開工施作「防火包板批土」之「鋼構防火
    包板批土」，主辦工程師黃詳喜並於103年7月4日手寫加註
    「⒈本項批土作業費用應扣齊民（即被上訴人）⒉本項批土作
    業屬追加作業，待合約追加後再向齊名辦理扣款，本
　　期暫緩扣款。⒊已備妥備忘錄予發文齊民告知」等詞（本院
    卷二第357頁），可知上訴人已於103年3月1日委由力行工程
    行施作批土項目，並已告知被上訴人將對其扣款。則被上訴
    人所提之103年5月30日、103年8月17日系爭自主檢查表上有
    關批土填塞檢查情形欄之檢查結果為「○」或「NA」，或是
    查驗所附施工拍照紀錄表上未有被上訴人施作批土填塞之檢
    查情形（原審卷第114至117反面、119至122、126至128、13
    6頁反面至139頁反面、153至156、158至160頁），當係因上
    訴人已另行僱請力行工程行施作所致，並非以此反推被上訴
    人自始無須施作，至為明確。
  ⑶至於被上訴人固然提出更被證3、更被證4、更被證7、更被證
    8，證明其與中鼎公司另行簽訂防火板工程契約無須施作批
    土。然此係被上訴人與中鼎公司間承攬契約之約定，並非兩
    造之契約關係，自不得比附援引。故被上訴人提出之另行承
    攬防火板工程之施工自主檢查表上縱然記載「批土填塞」檢
    查欄係劃斜線（原審卷第162頁反面、163頁），亦不影響本
    件系爭工程之判斷。
  ⑷此外，證人劉新林亦結證稱：有口頭告知被上訴人要施作批
    土及氣密填塞工項，被上訴人法定代理人說他的認知並沒有
    包含批土，伊有提醒合約規範很詳細，系爭材料表也有註明
    ，被上訴人法定代理人說會派人來看如何施作，後來卻沒有
    派人來處理。每週四下午一點半固定施工協調會，在會議上
    或現場監工防火板時，伊等都有一再提醒後續的批土工序等
    語（本院前審卷第347至348頁），104年7月31日備忘錄所附
    104年7月30日會議紀錄記載：「CCB破損修補、護角請一併
    批土處理。」（原審卷第229至231頁），足證上訴人均有催
    告被上訴人施作批土工項。另上訴人於103年4月16日及同年
    6月11日，已向被上訴人表示其施作進度持續落後，並催告
    被上訴人加派施工人員。嗣於103年7月22日，再催告被上訴
    人改善因其未依圖施作所產生防火板具有間隙及缺口之缺失
    ，此均有備忘錄可憑（原審卷第61、62頁，本院前審卷第29
    9頁）。再觀諸上訴人於104年7月3日、7月16日、8月7日、8
    月14日、8月20日、9月4日備忘錄所附之會議紀錄結論，均
    有催告被上訴人於一定期限內完成防火板之空隙填塞作業（
    原審卷第234至236、239至242、244至247、248至251、252
    至254、256至258頁)，直至104年9月17日會議紀錄仍載有「
    齊民：MEB.防火板填塞9/19前完成」之紀錄（原審卷第260
    至262頁），足見上訴人確曾一再書面催告被上訴人施作氣
    密填塞作業。
  ⑸上訴人係中鼎公司之統包商，就系爭工程對中鼎公司應負如
    期如質完工之契約責任。且被上訴人始終否認施作批土之義
    務，而系爭契約第10條約明被上訴人所做工程不合規定，未
    達標準時，上訴人得另覓包商代為施工（原審卷第6頁）。
    於此情形，上訴人囿於工期壓力，不待與被上訴人解決爭議
    ，即另僱力信工程行施作批土工項，因而形成被上訴人與力
    信工程行施工期間重疊現象，並未違背常理。又上訴人在被
    上訴人先後6次估驗計價時，雖均按期給付估驗款。然估驗
    款僅屬暫付款性質，非屬判斷工程範圍之依據。且上包商為
    避免下包因未能領取估驗款而輟工，造成對於業主之賠償責
    任，於與下包商爭議未決情形下，即先給付估驗款，再從尾
    款或保留款計算找補之情形，並非罕見。職是，上訴人如期
    給付6次估驗款予被上訴人，本非可謂其已承認被上訴人不
    須施作批土或氣密填塞工項。況系爭工程扣款明細表之備註
    記載：「力信含本期鋼結構防火包板工程款合計455萬元，
    暫不由齊民工程款扣除」（本院前審卷第297頁），上訴人
    僅係暫不由歷次估驗款扣除另僱工施作批土之費用，並非表
    示被上訴人不須施作批土工項。
  ⑹準此，被上訴人以前揭證據辯稱其無須施作批土、氣密填塞
    工項，均不可採。
　㈡上訴人主張其得自系爭尾款扣除施作防火板批土之費用，無
    須再給付系爭尾款，是否有據？
  ⒈依系爭契約實做實算約定，尚有系爭尾款迄未給付被上訴人
    ，此為兩造所不爭執（不爭執事項㈠）。然依系爭工程契約
    第10條、第33條第1項分別約定：「甲方（即上訴人，下同
    ）之工程人員，有監督工程及指示乙方之權。甲方工程師如
    發現乙方…所做工程草率不合規定，並得通知乙方拆除重做
    ，其損失概由乙方負責，如無法達到標準時，甲方得另覓包
    商代為施工，一切費用概由乙方負責，在工程款內扣除…」
    、「如乙方無法依甲方工程進度或合約時程提供需用材料或
    指定勞務…，乙方同意賠償因延誤供料或施工所致之損失及
    甲方緊急另覓他廠商供料或施工之差價損失，並同意甲方自
    未領之工程款或保留款內扣抵…」（原審卷第6 、10頁）。
    而被上訴人並未施作系爭工程之批土、氣密填塞工項，此亦
    為被上訴人所自認（不爭執事項㈢），經多次催告仍未施工
    ，已如前述，導致上訴人支出費用另僱工施作，自得依前開
    約定自系爭尾款中逕予扣抵，並依上訴人主張之扣款或抵銷
    費用之順序審酌如下。　
　⒉上訴人僱請力信工程行施作「鋼構防火包板批土」工項，鋼
    構防火包板為系爭契約施工範圍内，此為兩造所不爭執（不
    爭執事項㈥），上訴人主張已支付鋼構防火包板批土費用416
    萬630元，並提出力信工程行開立之統一發票、折讓證明單
    工程估驗付款單、專案執行結算明細表，上訴人支付力行工
    程行之匯款明細（臺灣土地銀行-企業委託付款管理系統）
    、支票領取作業表、第一銀行支票存款對帳單等附卷為證（
    本院前審卷第199至203頁、本院卷二第355至363頁、卷三第
    23至32頁），足堪採信。被上訴人否認上訴人實際支付上開
    金額，自不可取。則上訴人依系爭契約第10條、第33條第1
    項約定，自得就系爭尾款扣抵上開費用。經扣抵後，被上訴
    人已無系爭尾款債權可得請求，堪予確定。
　⒊上訴人其餘主張之鋼構加強斜撐角鋼防火包板批土費用（1A
    ）5萬9,400元、（3A）6萬6,950元，另因未施作氣密填塞而
    遭中鼎公司扣款45萬4,433元等，既與本件無影響，即無庸
    贅述。上訴人另以系爭工程價目單說明欄第1點、民法第493
    條、第497條、第227條第1項依給付遲延等規定，就上開金
    額主張扣抵或抵銷，亦無須審酌，附此敘明。　
六、綜上所述，被上訴人依系爭契約及承攬之法律關係，請求上
    訴人給付169萬3,556元本息，為無理由，不應准許。原審為
    被上訴人勝訴之判決及准、免假執行之宣告，尚有未洽。上
    訴意旨指摘原判決不當，求予廢棄改判，為有理由，爰廢棄
    改判如主文第2項所示。 
七、本件事證已臻明確，兩造其餘主張與攻擊防禦方法及所提證
     據，經審酌後認與本件判決之結果不生影響，爰不另一一
    論 述，併此敘明。
八、據上論結，本件上訴為有理由，依民事訴訟法第450條、第7
    8條，判決如主文。 　　
中　　華　　民　　國　　110 　年　　3 　　月　　24　　日
                  工程法庭
                      審判長法  官   陳容正
                            法  官   李昆曄
                            法  官   紀文惠
正本係照原本作成。
如不服本判決，應於收受送達後20日內向本院提出上訴書狀，其
未表明上訴理由者，應於提出上訴後20日內向本院補提理由書狀
（均須按他造當事人之人數附繕本）上訴時應提出委任律師或具
有律師資格之人之委任狀；委任有律師資格者，另應附具律師資
格證書及釋明委任人與受任人有民事訴訟法第466 條之1第1項但
書或第2項所定關係之釋明文書影本。
中　　華　　民　　國　　110 　年　　3 　　月　　24　　日
　　　　　　　　　　　　　　　　　
　　　　　　　　　　　　　　書記官   李昱蓁